ACORDAO-COMPLETO-2350707

ACÓRDÃO 2034/2019 ATA 33/2019 - PLENÁRIO

VISTOS, relatados e discutidos estes autos que tratam de monitoramento do Acórdão 1409/2016-TCU-Plenário;
ACORDAM os Ministros do Tribunal de Contas da União, reunidos em Sessão do Plenário, ante as razões expostas pelo Relator, em:	
9.1. considerar cumpridas as determinações constantes dos itens 9.1 e 9.5 do Acórdão 1409/2016-TCU-Plenário;
9.2. considerar implementadas as recomendações dos itens 9.2 e 9.3 do Acórdão 1409/2016-TCU-Plenário;
9.3. recomendar, com fundamento no art. 250, inciso III, do Regimento Interno do TCU:
9.3.1. à Agência Nacional do Petróleo, Gás Natural e Biocombustíveis (ANP) que:
9.3.1.1. avalie a conveniência e a oportunidade de analisar, no prazo de 120 dias, caso ainda não o tenha realizado, o impacto regulatório das Resoluções ANP 49 e 51, ambas publicadas em 2/12/2016, encaminhando a avaliação de impacto regulatório das Resoluções ANP 49/2016 e 51/2016, no prazo de quinze dias, após a manifestação da diretoria colegiada acerca do resultado dessa avaliação;
9.3.1.2. adote medidas no sentido de promover articulação com o Conselho Administrativo de Defesa Econômica (Cade) e a Secretaria de Promoção da Produtividade e Advocacia da Concorrência  (Seprac) do Ministério da Economia, para fins de compliance com a defesa da concorrência no que diz respeito a atos de concentração e estrutura de mercado referentes aos segmentos de produção, distribuição e revenda de GLP;
9.3.2. ao Ministério das Minas e Energia (MME) e ao Conselho Nacional de Política Energética (CNPE) que, no prazo de 120 dias, avaliem a conveniência e a oportunidade de, ao implementarem a política de preços diferenciados no mercado de GLP no preço final do produto tipo P-13, adotarem medidas com a finalidade de assegurar o suprimento desse produto, considerando os impactos sociais, a universalização do produtos e as especificidades do mercado dos segmentos de exploração, distribuição e revenda de GLP;
9.4. dar ciência desta deliberação para os seguintes órgãos e entidades:
9.4.1. Comissão de Minas e Energia da Câmara dos Deputados, tendo em vista os apontamentos referentes aos dispositivos da Lei 9.847/1999;
9.4.2. Agência Nacional do Petróleo, Gás Natural e Biocombustíveis (ANP) ;
9.4.3. Ministério de Minas e Energia (MME) ;
9.4.4. Conselho Nacional de Política Energética;
9.4.5. Casa Civil da Presidência da República;
9.4.6. Petróleo Brasileiro S.A. (Petrobras) ;
9.4.7. Ministério da Economia (ME) ;
9.4.8. Secretaria de Promoção da Produtividade e Advocacia da Concorrência do Ministério da Economia – Seprac/ME;
9.4.9. Conselho Administrativo de Defesa Econômica do Ministério da Economia – Cade/ME; 
9.4.10. 3ª Câmara - Consumidor e Ordem Econômica do Ministério Público Federal; e
9.4.11. Comissão de Serviços de Infraestrutura e à Comissão de Meio Ambiente, Defesa do Consumidor e Fiscalização e Controle do Senado Federal, à Comissão de Fiscalização Financeira e Controle;
9.5. determinar, com base no art. 157, caput, do Regimento Interno do TCU, à Secretaria de Fiscalização de Infraestrutura de Petróleo e Gás Natural (SeinfraPetróleo) que acompanhe, em autos específicos, a implementação das recomendações contidas nesta decisão; e
9.6. encerrar os presentes autos, com fulcro no art. 169, inciso I, do Regimento Interno do TCU, apensando-o definitivamente ao TC Processo 007.446/2015-2, originador das deliberações ora monitoradas.

Monitoramento de determinações exaradas no bojo de auditoria cujo objeto foi a atividade de regulação da Agência Nacional de Petróleo, Gás Natural e Biocombustíveis (ANP), no setor de gás liquefeito de petróleo (GLP), especificamente sobre a segurança, a rastreabilidade dos botijões e os programas de requalificação dos botijões P-13, que envolvem as empresas distribuidoras e as revendedoras.

Agência Nacional do Petróleo, Gás Natural e Biocombustíveis (ANP); Ministério de Minas e Energia (MME).

3. Responsáveis: Diretor-Geral da Agência Nacional do Petróleo, Gás Natural e Biocombustíveis e Secretário-Executivo do Ministério de Minas e Energia.

13.1. Ministros presentes: José Mucio Monteiro (Presidente), Walton Alencar Rodrigues, Raimundo Carreiro, Ana Arraes, Bruno Dantas e Vital do Rêgo (Relator).
13.2. Ministros-Substitutos convocados: Augusto Sherman Cavalcanti e André Luís de Carvalho.
13.3. Ministro-Substituto presente: Weder de Oliveira.

VITAL DO RÊGO

Adoto como relatório, com os ajustes de forma pertinentes, a instrução elaborada pela Secretaria de Fiscalização de Infraestrutura de Petróleo e Gás Natural (peça 26) , que contou com a anuência dos dirigentes daquela unidade técnica (peças 27 e 28) , acerca do monitoramento para verificar o atendimento às determinações e às recomendações proferidas no Acórdão 1409/2016-TCU-Plenário, de 1/6/2016, referente ao Relatório de Auditoria Operacional elaborado no âmbito do TC Processo 007.446/2015-2:
INTRODUÇÃO
 (...) 
O objeto da auditoria foi a atividade de regulação da Agência Nacional de Petróleo, Gás Natural e Biocombustíveis (ANP) , no setor de gás liquefeito de petróleo (GLP) , especificamente sobre a segurança, a rastreabilidade dos botijões e os programas de requalificação dos botijões P-13, que envolvem as empresas distribuidoras e as revendedoras (peça 13) . Nos termos do Relatório de Auditoria Operacional (peça 13, p. 2) :
Tendo em vista as competências da ANP, o objeto da presente auditoria é a regulação lato sensu promovida pela ANP no setor de GLP, em especial a que incide sobre a segurança, rastreabilidade dos botijões e os Programas de Requalificação e Gás Legal, que envolvem distribuidores e revendedores de todo território nacional.
Por sua vez, foram definidas as seguintes questões de auditorias (peça 13) :
Questão 1 – A regulação e a fiscalização da ANP têm contribuído para reduzir a assimetria de informações existente entre Distribuidores, Revendedores e a Agência de forma a garantir que as informações recebidas por esta sejam fidedignas e completas, possibilitando uma atuação eficaz? 
Questão 2 – A regulação e a fiscalização da ANP têm contribuído para garantir a rastreabilidade do universo de botijões P13 em circulação? 
Questão 3 – Como a ANP avalia e operacionaliza as atribuições que lhe foram dadas pela Resolução CNPE 4/2005, detalhadas na Resolução ANP 14/2006, que faculta ao produtor ou ao importador de GLP vender a preços diferenciados o GLP envasado em 13kg, exclusivamente para uso doméstico, a distribuidores com base no número de botijões que estes possuam em circulação? 
Questão 4 – Como a regulamentação proposta pela ANP tem impactado os setores de Distribuição e Revenda de GLP no tocante à responsabilização e à aplicação de penalidades (com base na Lei 9847/99 e na Resolução ANP 40/2014) ? 
Após a aplicação das metodologias de trabalho, foram identificados os seguintes achados (peça 48) :
1- A ANP não valida de maneira recorrente as informações que são repassadas pelos fiscalizados a respeito do universo de botijões em circulação e do Programa de Requalificação;
2 - A ANP não possui mecanismos para rastrear um vasilhame de maneira eficiente;
3 - A ANP não avalia o impacto da política de diferenciação de preços praticada para o GLP P-13 e, da forma como a política está implementada, não há garantias de efetividade;
4 - A ANP não possui padronização ou manuais específicos para as fiscalizações no âmbito do GLP;
5 - As penalizações aplicadas pela ANP são por vezes desproporcionais, pois a Agência está circunscrita ao que ordena a Lei 9847/1999.
HISTÓRICO
Ao apreciar o Relatório de Auditoria Operacional, o Plenário do TCU proferiu o Acórdão 1409/2016-TCU-Plenário, de relatoria do Ministro Vital do Rêgo, com as seguintes decisões:
9.1. determinar ao (...) (CNPE) , (...) (ANP) e (...) (MME) , (...) , que realizem estudos, (...) , para quantificar os efeitos da política de diferenciação de preços no mercado de GLP no preço final do produto tipo P-13, (...) , de modo a demonstrar: [i] em que proporção a diferenciação de preços na compra do GLP pelas distribuidoras é repassada ao preço de venda final ao consumidor e [ii] de que modo tal medida contribui para a universalização do acesso ao produto;
9.2. recomendar à ANP, (...) , que:
9.2.1. desenvolva ferramentas para avaliar periodicamente a consistência dos dados encaminhados pelos agentes fiscalizados [distribuidores e revendedores] acerca do número de vasilhames de GLP em circulação no mercado, validando regularmente tais informações, com o objetivo de conferir um maior grau de confiança na aferição dos dados que lhe são repassados, bem como para balizar as estratégias, resultados e alocação de recursos das atividades de regulação; 
9.2.2. dê continuidade aos estudos relativos à implementação de sistemas RFID para rastreio de vasilhames de GLP P-13, com as devidas análises de custo e benefício no preço final do produto regulado, em face da utilização ou não da dita alternativa tecnológica, de forma a contribuir para uma melhor tomada de decisão por parte do órgão regulador; 
9.2.3 elabore manuais específicos para o GLP, tão logo sejam promulgadas as novas normas relativas às autorizações de distribuição e revenda (analisadas por meio das Audiências Públicas 5/2015 e 6/2015 realizadas pela ANP) , de forma a dar mais clareza e transparência às fiscalizações realizadas pela Agência;
9.3. recomendar à Casa Civil da Presidência da República, (...) , que avalie a conveniência e oportunidade de propor aperfeiçoamentos à Lei de Penalidades (Lei 9.847/1999) , de forma a considerar a realidade e as particularidades do setor de GLP, especialmente a revenda, inclusive quanto à pertinência de conceder tratamento diferenciado aos agentes revendedores que se enquadrem na categoria de micro e pequenos empresários;
 (...) 
9.5. determinar à ANP, ao MME e ao CNPE, em face do disposto nos itens 9.1 e 9.2 deste acórdão, que apresentem, no prazo de 90 (noventa) dias, um plano de providências a serem tomadas, indicando prazo, responsáveis e produtos esperados, justificando, para cada recomendação não implementada, a motivação para o não adimplemento, aludindo alternativa regulatória mais eficiente, econômica e/ou efetiva;
9.6. determinar à SeinfraPetróleo, com base no art. 157, caput, do Regimento Interno do TCU, que acompanhe, em autos específicos, o efetivo cumprimento das determinações contidas nesta decisão; 
Em atendimento ao retrocitado subitem 9.6, foi instaurado pela SeinfraPetróleo o presente TC Processo 025.921/2016-9, com natureza de monitoramento, para acompanhamento do efetivo cumprimento do subitem 9.1 e implementação dos subitens 9.2, 9.3 e 9.5 do Acórdão 1409/2016-TCU-Plenário, de relatoria do Ministro Vital do Rêgo.
EXAME TÉCNICO
1.1. Da determinação do subitem 9.1 do Acórdão 1409/2016-TCU-Plenário
A determinação do subitem 9.1 demandou a realização de estudos para quantificar os efeitos da política de diferenciação de preços no mercado de GLP no preço final do produto tipo P-13.
Essa diferenciação é aplicada por ocasião da resolução do CNPE 4/2005 que reconhece, nos termos do inciso III, do art. 1º da Lei 9.478, de 06 de agosto de 1997, como de interesse para a política energética nacional a comercialização, por produtor ou importador, de gás liquefeito de petróleo – GLP, destinado exclusivamente a uso doméstico em recipientes transportáveis de capacidade de até 13 kg, a preços diferenciados e inferiores aos praticados para os demais usos ou acondicionados em recipientes de outras capacidades.
Desse modo, a intenção era fazer com que o gás envasado em botijão de 13 kg (O gás de cozinha) pudesse ser comercializado a um preço inferior a outros tipos de envases de GLP. Essa diferenciação de preços seria realizada na refinaria, quando da produção do GLP, e seria repassada por toda a cadeia produtiva, passando por distribuidores e revendedores, até chegar ao consumidor final.
No entanto, como demonstrado no Relatório do Acórdão 1409/2016-TCU-Plenário, de relatoria do Ministro Vital do Rêgo, (peça 3; p. 44) , a ANP não havia avaliado se de fato essa diferenciação de preços era repassada aos consumidores, e em que medida essa redução no preço os beneficiava, motivo pelo qual se ensejou a determinação proferida. 
Desse modo, em relação a esse tema (estudos sobre a diferenciação de preços e a universalização de acesso ao botijão de gás de cozinha) , a Agência Nacional de Petróleo, Gás Natural e Biocombustíveis (ANP) se manifestou inicialmente em 2/9/2016, nos seguintes termos (peça 4) :
2. Por orientação da Secretaria-Executiva do Conselho Nacional de Política Enérgica (CNPE) , esta Agência e o Ministério de Minas e Energia (MME) deverão desenvolver as seguintes ações, com vistas ao atendimento do item 9.1, referente aos preços de compra e revenda da GLP: 
 (i) levantamento de dados e informações disponíveis pertinentes às questões apresentadas no item 9.1 do Acórdão, com ênfase nos aspectos de diferenciação de preços e de universalização do acesso ao produto (GLP) ; e 
 (ii) a partir dos dados e informações obtidos, elaboração de estudo analítico (Nota Técnica) . 
Prazo previsto para conclusão: 22/11/2016 
E, em 5/9/2016, a ANP acrescentou que (peça 05, p. 4) :
3. (...) Sob a coordenação da Secretaria-Executiva do CNPE, MME e ANP vêm trabalhando em conjunto para o desenvolvimento do estudo de que trata o item 9.1, cujas conclusões deverão ser submetidas ao conhecimento e à apreciação do Plenário do CNPE, na 33ª Reunião Ordinária, a ser realizada em 08 de dezembro de 2016 (peça 5, p. 4) .
Entretanto, a Nota Técnica não pôde ser apreciada pelo CNPE em dezembro de 2016. Em 5/4/2017, o Ministério das Minas e Energia complementou as informações, por meio do Ofício 283/2017/GM-MME, remetendo em anexo a Nota Técnica ANP 088/SDR, com vistas a fornecer subsídios ao CNPE para o atendimento ao subitem 9.1 do Acórdão 1409/2016-TCU-Plenário, de relatoria do Ministro Vital do Rêgo (peça 15) . Segundo o MME:
4. (...) a Nota Técnica ANP n° 088/SDR, com subsídios ao estudo, foi encaminhada ao Ministério de Minas e Energia apenas em 28 de dezembro de 2016, impossibilitando a apresentação do estudo ao CNPE em sua 33ª Reunião Ordinária, posto que foi realizada em 14 de dezembro de 2016. 
5. De qualquer maneira, com o objetivo de atender à determinação do item 9.1 constante do Acórdão 1409/2016-TCU-Plenário, cumpre informar que ANP e Ministério de Minas e Energia envidarão esforços para apresentar os resultados dos trabalhos ao CNPE, órgão criado pela Lei n° 9.478, de 6 de agosto de 1997, com atribuição de propor ao Excelentíssimo Senhor Presidente da República políticas nacionais e diretrizes do setor energético, na 34ª Reunião Ordinária do Conselho a ser realizada em 8 de junho de 2017, visando à aprovação dos membros do Conselho para, posteriormente, ser enviado a essa Egrégia Corte de Contas.
Dois meses depois, em 14/6/2017, por meio do Ofício 3/2017/CNPE-MME (peça 18) , o CNPE encaminhou a Nota Técnica Conjunta 002/SDR-ANP/DCDP-SPG-MM, de cujo excerto se extrai: 
 (...) que dispõe sobre o desenvolvimento e as conclusões dos estudos sobre os efeitos da política de diferenciação de preços no mercado do Gás Liquefeito de Petróleo em relação ao P13 e sua influência na universalização do acesso ao produto, aprovados pelo Plenário do Conselho Nacional de Política Energética, na 34ª Reunião Ordinária, realizada em 8 de junho passado. 
1.1.1. Análise - subitem 9.1 do Acórdão 1409/2016-TCU-Plenário
A Nota Técnica 002/SDR-ANP/DCDP-SPG-MME consiste no estudo determinado pelo subitem 9.1 do Acórdão sob monitoramento para quantificar os efeitos da política de diferenciação de preços no mercado de GLP no preço final do produto tipo P-13, de modo a demonstrar em que proporção a diferenciação de preços na compra do GLP pelas distribuidoras é repassada ao preço de venda final ao consumidor e de que modo tal medida contribui para a universalização do acesso ao produto.
A determinação é resultante do Achado 3 do Relatório de Auditoria (peça 56, TC Processo 007.446/2015-2) , no qual houve a constatação de que a ANP não avaliava o impacto da política de diferenciação de preços praticadas para o GLP P-13 e, da forma como a política está implementada, não haveria garantias de efetividade. O estudo encaminhado ratificou esse achado.
A primeira conclusão que consta na Nota Técnica 002/SDR-ANP/DCDP-SPG-MME, elaborada em conjunto pela ANP e MME, é de que o “desenho da política pública (...) , ao estabelecer a diferenciação de preços do produto na primeira etapa da cadeia, desconsidera as especificidades na comercialização do produto” (peça 18, p. 10) . 
O estudo não identifica claramente quais são as “especificidades” mencionadas, mas, conforme demonstra o Gráfico 3 (peça 18, p. 15) , representado à frente, é exatamente na comercialização pelas distribuidoras e revendedoras de GLP P-13 que se agrega a maior parte dos custos pagos pelo consumidor final. Depreende-se, ainda da peça 18, p. 14-15:
Assim, a partir da análise elaborada, não é possível concluir que o diferencial de preços praticado na refinaria entre o GLP P-13 e o ‘GLP outros’ seja transmitido ao longo da cadeia até o consumidor final. Considerando a diferença média dos preços do GLP P-13 e do GLP granel, nas regiões do país, verifica-se que, na maior parte do período, o P-13 chega a ser vendido ao consumidor final a um preço superior ao do vendido a granel, em kg. Além disso, verifica-se que o comportamento destes diferenciais médios é bastante distinto entre as regiões (peça 18, p. 14) (...) 
De acordo com as informações expostas no Gráfico 3, verifica-se que, embora o preço nominal médio de produção do GLP P-13 não tenha sofrido alteração na maior parte do período selecionado [R$ 13,48 a R$ 15,28], os preços nominais ao consumidor tiveram trajetória crescente13[R$ 30,00 a R$ 54,00] com as margens brutas médias de distribuição e de revenda ampliando sua participação na composição do preço final do botijão de 13 kg. Em janeiro de 2005, as margens brutas médias de distribuição e de revenda representavam respectivos 7% e 5% do preço médio ao consumidor final, ao passo que, em janeiro de 2015, estas margens haviam saltado para 12% (distribuição) e 13% (revenda) [peça 18, p. 14]
Nota 13 - Vale indicar que o preço de revenda do GLP é definido em função de diversos fatores: custos de aquisição do produto, margem líquida de remuneração, despesas operacionais (salários e encargos sociais, aluguel, frete, etc.) , impostos incidentes e padrão de concorrência existente em cada mercado. Este, por sua vez, varia de acordo com elementos como renda da população, número de revendedores atuando no mercado e volume comercializado. (grifos nossos) 
Gráfico 3 - Evolução do preço nominal médio ao consumidor final do GLP em botijões de 13 kg e de seus principais componentes
 
Notas: Premissas utilizadas: 
 (1) Preços dos produtores de acordo com informações dos produtores e importadores enviadas semanalmente à ANP, conforme estabelecido pela Portaria ANP nº 297, de 18/12/2001, incluídos os valores da Cide e do PIS/Cofins; 
 (2) ICMS calculado com base nas alíquotas estabelecidas pelos governos estaduais, por meio de Convênio ICMS e Atos Cotepe. A alíquota de ICMS varia por estado, assim como os preços de referência para o cálculo desse imposto; e 
 (3) Margens brutas de distribuição e de revenda calculadas com base nos resultados das pesquisas semanais do LPMCC. 
 (...) 
Desse modo, a prática de preços diferenciados para o GLP na etapa de produção, não garante que o diferencial de preços chegue, na mesma proporção, ao consumidor final. Não obstante, cabe ressaltar que a eliminação da política de diferenciação de preços (partindo-se do pressuposto de que haja um subsídio cruzado entre GLP P-13 e GLP outros) resultaria em um único preço de GLP cujo nível tenderia a ser mais elevado do que o verificado atualmente para o P-13. Tal alteração teria, na ausência de novas políticas compensatórias, impactos negativos sobre os consumidores residenciais, especialmente nos estratos de menor renda da população. (peça 18, p. 15) (grifos nossos) 
Concluiu-se, portanto, que a política de diferenciação de preços não garante que as pessoas de baixa renda consigam de fato comprar gás de cozinha a preço mais acessível. Ademais, constatou-se que a implementação da política da diferenciação de preços na saída da refinaria não garante que o grupo beneficiado seja a população de baixa renda, já que não há mecanismo de aferição do preço de acordo com a renda. Ademais, independentemente da classe de renda, a prática de preços diferenciados, da forma como implementada, não assegura que o diferencial chegue na mesma proporção ao consumidor final.
Por outro lado, vale registrar algumas ponderações adicionais. Toda a logística e controles necessários geram um custo adicional em comparação com o GLP a granel. No caso dos botijões, eles devem ser preenchidos com o GLP nas distribuidoras, levados às revendedoras, vendidos para os consumidores finais e, no caminho de volta, levados vazios para as revendedoras pelos consumidores finais, trazidos vazios pelas revendedoras às distribuidoras e novamente recarregados.
De acordo com as Resoluções ANP 49/2016 e ANP 51/2016, o revendedor vinculado ou independente, que entrega o botijão de gás ao consumidor final, não pode efetuar o envasilhamento e o transvasamento do gás. É apenas o distribuidor que pode praticar essa atividade.
Resolução 51/2016, Art. 25. É vedado ao revendedor de GLP: 
IV - efetuar o envasilhamento ou transferência de GLP entre recipientes transportáveis, assim como o abastecimento de recipiente estacionário a granel;
Resolução 49/2016, Art. 31. A comercialização, a operação de transvasamento e de abastecimento a granel somente poderão ser executadas por distribuidor de GLP autorizado pela ANP, sendo vedada a terceirização dessas operações.
§ 1º Os recipientes transportáveis de GLP com capacidade nominal de até 90 (noventa) quilogramas de GLP, inclusive, somente poderão ser envasilhados na base do distribuidor, a exceção dos recipientes transportáveis de GLP para utilização em empilhadeiras e equipamentos industriais de limpeza movidos a motores de combustão interna, que poderão também ser envasilhados em instalação de consumidor que possua Central de GLP dotada de sistema de transferência de GLP líquido, exclusivamente para consumo próprio, nos termos da norma ABNT NBR 13523 - Central de gás liquefeito de petróleo - GLP.
Essa vedação normativa na atividade das revendedoras, impede que haja postos para envasilhamento de botijões como forma de garantir a segurança do envase.
Assim, segundo as normas, apenas as distribuidoras podem envasilhar o GLP nos botijões P-13. Às revendedoras cabem apenas o recebimento de botijões cheios, o armazenamento de recipientes cheios e vazios, as idas e vindas com botijões cheios e vazios e as vendas ao consumidor final. Isso significa que cada recipiente vazio deve sair das residências, seguir para a revendedora e depois para a distribuidora para ser preenchido novamente, vendido aos revendedores e depois ao consumidor final. 
Certamente toda essa cadeia logística implica em custos diferenciados ao GLP-P13
O Gráfico 1, a seguir, demonstra a composição do custo de gás GLP em botijão P-13:
Gráfico 1 – Composição do custo do botijão P-13
Fonte: dados disponibilizados na Nota Técnica 002/SDR-ANP/DCDP-SPG-MME
Verifica-se que a maior parte do preço pago pelo consumidor final (57,5% do valor total) é para o envasamento e logística dos botijões realizado por distribuidoras e revendedoras (28,3% mais 29,2%) .
Tal fato revela que o custo da matéria prima na refinaria não é efetivamente o fator que mais influencia no preço final do GLP-P13.
Dessa forma, a comparação pura e simples do preço final praticado no mercado entre o GLP-P13 e o GLP a granel não permite concluir pela eficácia ou ineficácia da política de preços diferenciados.
Nessa mesma linha foi apresentada como subsídio à reunião ordinária do CNPE, de 8/6/2018, a Nota Técnica Conjunta 002/SDR-ANP/DCDP-SPG-MME, por meio da qual se esclareceram os questionamentos realizados pelo item 9.1 do Acórdão 1409/2016-TCU-Plenário:
Em que proporção a diferenciação de preços na compra do GLP pelas distribuidoras é repassada ao preço de venda final ao consumidor?
- Não é possível quantificar em que proporção o diferencial de preços praticado na refinaria entre P13 e outros é transmitido ao longo da cadeia até o consumidor final.
- Isso se deve a condições estruturais e aspectos operacionais do mercado de GLP, especialmente: (i) modalidades de venda (granel e envasado) ; (ii) custos e margens de cada atividade.
- Contudo, a ausência da diferenciação de preços tenderia a resultar em um preço do P-13 mais elevado do que o verificado no período. (grifos nossos) 
De que modo tal medida contribui para a universalização do acesso ao produto?
- Estrato de renda mais baixa: elevação expressiva dos domicílios que passaram a utilizar o GLP de maneira predominante: de 69%, em 2004, para 88,5% em 2014.
- Forte redução na proporção de domicílios que utilizam a lenha de maneira predominante, caindo de 21,7%, em 2004, para 8%, em 2014. (grifos nossos) 
- Principais fatores: (i) a implantação do Programa Bolsa Família a partir de 2003, com a incorporação dos demais programas sociais (inclusive o vale-gás) ; (ii) a elevação dos rendimentos do trabalho; e (iii) a queda do preço de revenda do GLP P-13, em termos reais.
Por todo o exposto, e respondendo aos questionamentos exarados na determinação, percebe-se que efetivamente não se comprovou em que proporção a diferenciação de preços na compra do GLP pelas distribuidoras é repassada ao consumidor final. Também não foi possível mensurar objetivamente de que modo tal medida contribui para a universalização do acesso ao GLP.
Apenas por pressuposto lógico, não mensurada no estudo, uma eventual eliminação da diferenciação de preços poderia, em tese, resultar em elevação do preço do P-13, prejudicando, de forma mais direta, os consumidores, principalmente os residenciais que em maior parte utilizam esse tipo de botijão, inclusive os de baixa renda.
Ressalte-se ainda que esse tipo de política não alcança com exclusividade consumidores de baixa renda, não ficando comprovado se sequer é o grupo mais beneficiado.
Portanto, embora a determinação de realização do estudo tenha sido cumprida, não se comprovou a validade e a efetividade do meio utilizado para o alcance do objetivo idealizado. Por essa razão, propõe-se recomendação aos órgãos competentes do executivo para que avaliem a conveniência e a oportunidade da manutenção dessa autorização de diferenciação de preços.
1.2. Da recomendação do subitem 9.2.1 do Acórdão 1409/2016-TCU-Plenário
Quanto à recomendação de desenvolver ferramentas para avaliar periodicamente a consistência e validar os dados encaminhados pelos distribuidores acerca do número de vasilhames de GLP em circulação no mercado, a ANP se pronunciou nos seguintes termos:
 (i) 9.2.1 - avaliação dos dados sobre vasilhames de GLP (ANP, peça 4) . 
3.1 A [Superintendência de Abastecimento da ANP] (SAB) esclarece que os dados de aquisições de vasilhames de GLP são informados pelos agentes e recebidos pela ANP por meio de um sistema informatizado, que contém os dados de movimentações e estoques dos agentes regulados, chamado SIMP — Sistema de Informações de Movimentação de Produtos. No encaminhamento das informações, os agentes devem enviar a chave de acesso da nota fiscal eletrônica, possibilitando a realização de auditorias dos dados encaminhados. Pelo mesmo sistema, os vasilhames inutilizados devem ser informados, permitindo o controle por parte da Agência. 
3.2 A ANP orienta os agentes para que a informação seja a mais correta possível, objetivando dispor de uma base de dados mais consistente e confiável. Além disso, a equipe técnica de SAB, voltada a assuntos relacionados ao GLP, tem realizado algumas análises das informações para verificar a conformidade dos dados. O próximo passo, previsto para iniciar em outubro do ano corrente [2016], será a realização de auditorias regulares dos dados, que passarão a fazer parte das rotinas mensais da equipe citada. Dentro da rotina, será verificada a autenticidade das notas fiscais, por meio do Portal da Nota Fiscal Eletrônica, e informações como quantidade, fabricante do recipiente, distribuidor, mês de competência e tipo de recipiente. 
1.2.1. Análise - subitem 9.2.1 do Acórdão 1409/2016-TCU-Plenário
O achado em questão constatou que a ANP não valida de maneira recorrente as informações repassadas pelos fiscalizados a respeito do universo de botijões em circulação e do programa de requalificação. A recomendação objetivou que a ANP buscasse alternativas para validar de maneira recorrente as informações que são repassadas pelos agentes fiscalizados.
Assim, seguindo a recomendação, a ANP informou que, além de efetuar os procedimentos de orientação e análise das informações recebidas, vem realizando auditorias regulares de dados, nas quais são examinadas as notas fiscais emitidas pelos fabricantes dos vasilhames a respeito das quantidades, identificação do fabricante e do distribuidor, mês de competência e tipo de recipiente.
A importância da recomendação exarada pelo TCU está na relevância do acompanhamento pela ANP do Programa de Requalificação de Recipientes que visa à segurança dos consumidores finais, além da necessidade de a agência conhecer, fielmente, o universo de botijões em circulação para que possa regular e fiscalizar efetivamente todos os aspectos da distribuição e da revenda de GLP P-13.
A ANP deve fiscalizar e validar os dados que porventura recebe das empresas, com o fito de conhecer o setor regulado, de forma a planejar ações, identificar pontos de disfunção e tomar as medidas adequadas para a segurança dos usuários e para o alcance das políticas públicas relacionadas ao P-13.
O botijão reprovado na inspeção visual ou no processo de requalificação, bem como o desprovido de marca ou com marca não pertencente a distribuidor de GLP registrado na ANP deveria ser inutilizado. A inutilização do botijão é de responsabilidade do distribuidor de GLP ou da oficina de requalificação que identificar o não atendimento à Norma Técnica NBR 8865 ou 8866, devendo ser realizada em suas respectivas instalações, quando estiverem cadastrados na ANP como Agente Responsável pela Inutilização de Botijão (arts. 3º e 4º da Portaria ANP 242/2000) .
O Programa de Requalificação de Recipientes tem como objetivo conferir maior segurança aos consumidores, garantindo que os recipientes estejam atendendo às normas de segurança e, com isso, evitando a ocorrência de acidentes decorrentes de vazamentos em botijões velhos que não acondicionem corretamente o gás. 
Assim, a novidade implementada e trazida pela agência foi a realização das auditorias. O desenvolvimento de ferramentas para avaliar periodicamente a consistência e validar os dados encaminhados pelos distribuidores acerca do número de vasilhames de GLP em circulação no mercado ainda está em implementação no âmbito do SIMP-Sistema de Informações de Movimentação de Produtos, no qual os dados de aquisições de vasilhames de GLP são informados pelos agentes e recebidos pela ANP por meio de um sistema informatizado, que contém os dados de movimentações e estoques dos agentes regulados.
Considera-se, portanto, a recomendação exarada no item 9.2.1 do Acórdão 1409/2016-TCU-Plenário cumprida.
1.3. Da recomendação do subitem 9.2.2 do Acórdão 1409/2016-TCU-Plenário
Com relação à recomendação do subitem 9.2.2 do Acórdão 1409/2016-TCU-Plenário, de dar continuidade aos estudos relativos à implementação de sistemas RFID (Radio Frequency Identification) para rastreio de vasilhames de GLP P-13, com as devidas análises de custo e benefício no preço final do produto regulado, a ANP se manifestou (peça 4) :
 (...) 
 (ii) 9.2.2 - estudos para implementação de sistemas RFID para rastreio de vasilhames de GLP P-13. 
3.3 A ANP está acompanhando o mercado no que se refere aos estudos relativos à implementação de sistemas de rastreamento para os vasilhames, porém, até o momento, não foi identificada nenhuma tecnologia suficientemente desenvolvida que atenda às particularidades do setor. A Agência continuará acompanhando o desenvolvimento das tecnologias, em linha com o relatório final da Análise de Impacto Regulatório realizada pela Agência referente ao GLP, concluída em 2015, disponível na página da ANP (...) 
3.4 Cumpre enfatizar que a Agência tem se mantida atualizada sobre os avanços tecnológicos para rastreamento de vasilhames de GLP. Tanto que em 2012, recebeu representantes das empresas Trovan, com sede no Reino Unido, e da ELC, distribuidora da Trovan no Brasil. Os debates abordaram o potencial da tecnologia e os obstáculos para sua implementação. Entre 2014 e 2015, diversas reuniões foram realizadas entre a empresa StoreId e a ANP com o objetivo de encontrar uma solução aplicável para o assunto. Em 2016, houve uma reunião para troca de informações entre técnicos da ANP, do instituto Tecgraf - PUCRIO e da empresa ID-DUTTO. A Agência tem ciência que, atualmente, estão em andamento alguns testes na Ceitec S.A., empresa pública federal vinculada ao Ministério da Ciência, Tecnologia e Inovação, que visam identificar o alcance de leitura das etiquetas equipadas com tecnologia RFID (Radio Frequency Identification) acopladas em recipientes de GLP. 
1.3.1. Análise - subitem 9.2.2 do Acórdão 1409/2016-TCU-Plenário
Essa recomendação decorre do Achado 2 do Relatório de Auditoria (peça 56, TC Processo 007.446/2015-2) que consiste na conclusão de que a ANP não possui um mecanismo que permita localizar ou identificar de maneira individualizada os botijões que estão em circulação. O efeito disso seriam problemas de segurança, revendas ilegais, roubo de caminhões de carga contendo inúmeros vasilhames e venda de botijões fora do prazo de requalificação (matriz de achados, peça 48, p. 2 e relatório de auditoria, peça 56, p. 25) .
Se por um lado a inserção de circuitos integrados eletrônicos nos botijões permitirá obter informações e controlar as requalificações de cada botijão, certamente também encarecerá o vasilhame. Além disso, alguns indivíduos não querem que a localização dentro de sua residência de seu botijão de gás seja conhecida e o direito à privacidade pode vir a ser violado.
O excesso de normas e procedimentos, visando extinguir ou dificultar um mercado paralelo de botijões de gás, encarece cada vez mais o produto e resulta em efeito contrário, pois alimenta a procura no mercado clandestino. 
Não obstante os comentários acima, a ANP informou que está dando continuidade aos estudos relativos à implementação de sistemas RFID para rastreio de vasilhames de GLP P-13, com as devidas análises de custo e benefício no preço final do produto regulado, o que demonstra a implementação da recomendação do acórdão.
Nesse sentido, considera-se a recomendação exarada no item 9.2.2 do Acórdão 1409/2016-TCU-Plenário cumprida.
1.4. Da recomendação do subitem 9.2.3 do Acórdão 1409/2016-TCU-Plenário
Quanto ao subitem 9.2.3 (manuais específicos para o GLP com mais clareza e transparência às fiscalizações) , a ANP esclareceu que:
4. Por último, a recomendação 9.2.3 sobre a elaboração de manuais específicos para o GLP foi objeto de esclarecimentos da Superintendência de Fiscalização do Abastecimento (SFI) : 
‘A esse respeito, tão logo publicados os atos substitutivos da Portaria ANP n° 297, de 18/11/03, e da Resolução ANP n° 15, de 18/05/05, que regulamentam, respectivamente, as atividades de revenda e distribuição de GLP, a SFI iniciará por intermédio de grupo de trabalho especifico, a confecção dos manuais de procedimentos de fiscalizações correlatos’.
Prazo previsto para conclusão: 1 ano após a publicação dos atos normativos em questão, prevista para outubro de 2016. 
1.4.1. Análise - subitem 9.2.3 do Acórdão 1409/2016-TCU-Plenário
Sobre a responsabilização e penalização de agentes pela ANP (Achado n. 4) , a auditoria apontou que faltam manuais e padrões específicos para o GLP no âmbito das fiscalizações da ANP, além de que a Lei de Penalidades - Lei 9.847/1999 - é muito rígida, impondo, algumas vezes, penas desproporcionais à realidade econômica do estabelecimento fiscalizado (revendedores e distribuidores) , causando até mesmo o encerramento das atividades da empresa.
Os manuais e padrões utilizados nas fiscalizações da ANP, bem como os treinamentos e capacitação não têm foco no combustível GLP e, por isso, cria o risco de desigualdade nos critérios e falta de padronização nos procedimentos.
Por essas razões, o Exmo. Ministro Relator acatou as propostas da SeinfraPetróleo de recomendar: i) à ANP a elaboração e publicação de manuais com procedimentos específicos para as fiscalizações do setor de GLP, a fim de padronizar e conferir maior transparência à sua atuação; e ii) (subitem 9.3 do Acórdão 1409/2016-TCU-Plenário) à Casa Civil que avalie os efeitos gerados pela Lei de Penalidades, para que, estude a possibilidade de alterações legais, de forma a considerar a realidade e as particularidades do setor de GLP, especialmente a revenda.
Assentiu que a variação das multas de R$ 5 mil a R$ 2 milhões dessoa da capacidade econômica das empresas de revenda de gás. Enquanto as revendas do tipo II têm faturamento médio mensal (lucro bruto) da ordem de R$ 10 mil, o valor de uma multa pode comprometer a viabilidade da empresa. Ademais, a lei prescreve que, se houver reincidência de determinadas infrações, a licença da revendedora ou da distribuidora pode ser revogada.
Desse modo, de acordo com a Agência foram elaborados documentos chamados de Instruções Internas de Serviços (IIS) , que é o instrumento administrativo utilizado pela SFI/ANP (Superintendência de Fiscalização do Abastecimento) com o propósito de dar mais clareza e transparência às fiscalizações do mercado GLP.
Ainda de acordo com a ANP, essas Instruções de Serviço são equivalentes aos manuais recomendados. São elas a 03/2018; a 06/2018; a 07/2018 e a 10/2018 (peças 22 25) , elaboradas com base na Resolução 51 de 2016 (regulamenta a atividade de revenda de GLP) e Resolução 49 de 2016 (que regulamenta a atividade de distribuição de GLP) . Por fim, a Agência afirmou que de forma complementar, todos os processos administrativos da área passaram a serem classificados como públicos ampliando o propósito de transparência nos trabalhos da fiscalização
Nesse sentido, considera-se a recomendação exarada no item 9.2.3 do Acórdão 1409/2016-TCU-Plenário cumprida.
1.5. Da recomendação à Casa Civil do subitem 9.3 do Acórdão 1409/2016-TCU-Plenário
Em 12/9/2016, o Ministério de Minas e Energia se manifestou (peça 5) nos seguintes termos:
3. (...) [A] ANP e o MME já realizaram trabalho conjunto voltado para uma proposta de alteração da Lei n° 9.847/1999, na qual consta a gradação da aplicação de penalidades aos micro e pequenos empresários, conforme a tipificação da infração e o porte do empreendimento, o que atenderia à recomendação do item 9.3 do referido Acórdão do TCU. 
4. Cabe informar que a mencionada proposta de alteração foi encaminhada à Casa Civil em 8 de agosto de 2013, por meio da Exposição de Motivos EM n° 031/2013-MME, assinada pelo então Ministro Edson Lobão. Entretanto, no início deste ano, a Casa Civil devolveu a documentação para o MME para nova avaliação por meio de Sistema de Geração e Tramitação de Documentos - SIDOF.
5. Nesse sentido, foi realizado contato com a ANP e iniciado os trabalhos conjuntos de revisão e atualização da proposta de alteração da referida Lei. Após sua conclusão, este Ministério deverá encaminhá-la à Casa Civil. 
1.5.1. Análise - subitem 9.3 do Acórdão 1409/2016-TCU-Plenário
A avaliação desse item consistiu em avaliar se houve ou não conclusão sobre a reformulação da propositura de alteração pela Casa Civil, nos termos do subitem 9.3 que pediu que fosse avaliada  a conveniência e oportunidade de propor aperfeiçoamentos à Lei de Penalidades (Lei 9.847/1999) , de forma a considerar a realidade e as particularidades do setor de GLP, especialmente a revenda, inclusive quanto à pertinência de conceder tratamento diferenciado aos agentes revendedores que se enquadrem na categoria de micro e pequenos empresários
Desse modo, a ANP afirmou que foi enviada proposta de aperfeiçoamento da Lei de Penalidades à Casa Civil, mas desconhece avanços no encaminhamento da referida matéria junto ao Congresso Nacional.
Além disso, afirmou que no âmbito de competência da SFI/ANP, o tratamento diferenciado aos agentes revendedores que se enquadram na categoria de micro e pequenos empresários foi regulamentado pela Resolução 759/2018 (peça 22) e Instrução de Serviços (IIS) 10/2018 (peça 28) , com fundamento na Lei complementar 123/2006. 
Assim, entende-se que tal propositura da ANP à Casa Civil seria suficiente enquadrar a recomendação item 9.3 do Acórdão 1409/2016-TCU-Plenário como em implementação, nos termos da Portaria-Segecex 27, de 19/10/2009.
Adicionalmente, por se tratar de proposta de alteração legislativa que, para alcançar a efetividade, depende de processo legislativo no âmbito do Congresso Nacional provocado pela Casa Civil da Presidência da República, propõe-se reiteração da recomendação para avaliação da conveniência e da oportunidade de dar seguimento à proposta de alteração legislativa.
1.6. Da determinação à ANP, ao MME e ao CNPE do subitem 9.5 do Acórdão 1409/2016-TCU-Plenário
A determinação do subitem 9.5 do acordão monitorado prevê a elaboração de um plano de providências pelas entidades auditadas, ou seja, o Plano de Ação:
9.5. determinar à ANP, ao MME e ao CNPE, em face do disposto nos itens 9.1 e 9.2 deste acórdão, que apresentem, no prazo de 90 (noventa) dias, um plano de providências a serem tomadas, indicando prazo, responsáveis e produtos esperados, justificando, para cada recomendação não implementada, a motivação para o não adimplemento, aludindo alternativa regulatória mais eficiente, econômica e/ou efetiva;
Sobre esse subitem 9.5 (plano de providências) , a ANP se manifestou nos seguintes termos:
4. Com relação à determinação do item 9.5, cabe mencionar que a ANP, conforme acordado com o MME, enviou ao TCU o Ofício n° 037/2016/AUD, de 02 de setembro de 2016, no qual encaminha as informações sintetizadas no quadro a seguir referente ao item 9.1 do Acórdão em epígrafe. 
	ITEM
	RESPONSÁVEIS
	PRODUTO
	PRAZO

	9.1
	MME e ANP
	Levantamento de dados e informações e elaboração de Nota Técnica sobre os efeitos da política de diferenciação de preços no mercado de GLP no preço final do produto tipo P-13.
	22/11/2016

5. Observe-se que o prazo de conclusão foi estipulado para que o estudo seja tempestivamente incluído na pauta da 33ª Reunião Ordinária do CNPE. 
1.6.1. Análise - subitem 9.5 do Acórdão 1409/2016-TCU-Plenário
Apesar de o plano de ação elaborado pela ANP ter contemplado apenas o item 9.1 do Acórdão, percebe-se que as demais deliberações do item 9.2, referentes às recomendações que foram abarcadas na determinação em análise, encontram-se implementadas, de forma que se propõe dar cumprimento ao item 9.5 do Acórdão 1409/2016-TCU-Plenário.
CONCLUSÃO
O presente monitoramento avaliou o cumprimento das determinações e recomendações do Acórdão 1409/2016-TCU-Plenário, de relatoria do Ministro Vital do Rêgo.
O subitem 9.1 do referido Acórdão demandou a realização de estudos para quantificar os efeitos da política de diferenciação de preços no mercado de GLP no preço final do produto tipo P-13, o chamado “gás de cozinha”.
Assim, embora a determinação de realização do estudo tenha sido cumprida, não se comprovou a validade e a efetividade dessa medida para o alcance dos objetivos da política pública de facilitação do acesso das classes sociais mais desfavorecidas ao GLP e, consequente, universalização do seu uso.
Por essa razão, propõe-se recomendação aos órgãos competentes do executivo para que avaliem a conveniência e a oportunidade da manutenção dessa autorização de diferenciação de preços.
Quanto à recomendação de desenvolver ferramentas para avaliar periodicamente a consistência e validar os dados encaminhados pelos distribuidores acerca do número de vasilhames de GLP em circulação no mercado (subitem 9.2.1 do Acórdão 1409/2016-TCU-Plenário) , a ANP informou a realização de auditorias e a implementação, no âmbito do SIMP — Sistema de Informações de Movimentação de Produtos, dos procedimentos necessários para as avaliações e validações recomendadas. Dessa forma, a recomendação deve ser considerada implementada.
A recomendação do subitem 9.2.2, também pode ser considerada implementada, visto que a ANP tem dado continuidade aos estudos relativos à implementação de sistemas RFID para rastreio de vasilhames de GLP P-13, com as devidas análises de custo e benefício no preço final do produto regulado.
Sobre os novos manuais de procedimentos de fiscalizações elaborados em atendimento à recomendação do subitem 9.2.3, a deliberação foi considerada implementada com o fornecimento pela ANP dos documentos acostados aos autos às peças 22 a 28.
Quanto à recomendação, disposta no subitem 9.3 do Acórdão 1409/2016-TCU-Plenário, para que se realizasse uma avaliação sobre a conveniência e a oportunidade de propor aperfeiçoamentos à Lei de Penalidades (Lei 9.847/1999) , registrou-se que a Casa Civil acionou os órgãos competentes, a ANP e o MME, que ofereceram proposta de alteração do marco legal à Casa Civil,  dessa forma, entende-se que a recomendação se encontra em implementação e se propõe a sua reiteração para a continuidade do processo.
Após a análise das informações acostadas aos autos, um resumo com o grau de atendimento das deliberações pode ser apresentado, em conformidade com a Portaria-Segecex 27, de 19/10/2009, nos moldes da Tabela 1 adiante.

Tabela 1 – Grau de atendimento das determinações e recomendações do Acórdão 1409/2016-TCU-Plenário proferido no âmbito do TC Processo 007.446/2015-2
	Grau de implementação das determinações

	Deliberação
	Cumprida ou Implementada
	Em
cumprimento ou Em implementação
	Parcialmente cumprida ou Parcialmente implementada
	Não cumprida ou Não implementada
	Não aplicável

	9.1. determinar ao (...) (CNPE) , (...) (ANP) e (...) (MME) , (...) , que realizem estudos, (...) , para quantificar os efeitos da política de diferenciação de preços no mercado de GLP no preço final do produto tipo P-13, (...) , de modo a demonstrar: [i] em que proporção a diferenciação de preços na compra do GLP pelas distribuidoras é repassada ao preço de venda final ao consumidor e [ii] de que modo tal medida contribui para a universalização do acesso ao produto;
	X
				
	9.5. determinar à ANP, ao MME e ao CNPE, em face do disposto nos itens 9.1 e 9.2 deste acórdão, que apresentem, no prazo de 90 (noventa) dias, um plano de providências a serem tomadas, indicando prazo, responsáveis e produtos esperados, justificando, para cada recomendação não implementada, a motivação para o não adimplemento, aludindo alternativa regulatória mais eficiente, econômica e/ou efetiva;
	X
				
	Grau de implementação das recomendações

	Deliberação
	Cumprida ou Implementada
	Em
cumprimento ou Em implementação
	Parcialmente cumprida ou Parcialmente implementada
	Não cumprida ou Não implementada
	Não aplicável

	9.2.1. desenvolva ferramentas para avaliar periodicamente a consistência dos dados encaminhados pelos agentes fiscalizados [distribuidores e revendedores] acerca do número de vasilhames de GLP em circulação no mercado, validando regularmente tais informações, com o objetivo de conferir um maior grau de confiança na aferição dos dados que lhe são repassados, bem como para balizar as estratégias, resultados e alocação de recursos das atividades de regulação;
	X
				
	9.2.2. dê continuidade aos estudos relativos à implementação de sistemas RFID para rastreio de vasilhames de GLP P-13, com as devidas análises de custo e benefício no preço final do produto regulado, em face da utilização ou não da dita alternativa tecnológica, de forma a contribuir para uma melhor tomada de decisão por parte do órgão regulador; 
	X
				
	9.2.3 elabore manuais específicos para o GLP, tão logo sejam promulgadas as novas normas relativas às autorizações de distribuição e revenda (analisadas por meio das Audiências Públicas 5/2015 e 6/2015 realizadas pela ANP) , de forma a dar mais clareza e transparência às fiscalizações realizadas pela Agência;
	X
				
	9.3. recomendar à Casa Civil da Presidência da República, (...) , que avalie a conveniência e oportunidade de propor aperfeiçoamentos à Lei de Penalidades (Lei 9.847/1999) , de forma a considerar a realidade e as particularidades do setor de GLP, especialmente a revenda, inclusive quanto à pertinência de conceder tratamento diferenciado aos agentes revendedores que se enquadrem na categoria de micro e pequenos empresários;
		X
			
Fonte: elaboração própria.
PROPOSTA DE ENCAMINHAMENTO 
Ante o exposto, submetem-se os autos à consideração superior, para posterior envio ao gabinete do Ministro Relator Vital do Rêgo, com as seguintes propostas:
2.1. considerar, com fundamento no art. 243 do Regimento Interno do TCU, cumpridas as determinações contidas no subitem 9.1 e no 9.5 do Acórdão 1409/2016-TCU-Plenário e implementadas as recomendações dos subitens 9.2.1, 9.2.2 e 9.2.3 do mesmo decisum;
2.2. reiterar, com fundamento no art. 250, inciso III, do Regimento Interno do TCU, à Casa Civil da Presidência da República que avalie a conveniência e a oportunidade de dar seguimento à proposta de alteração legislativa construída pela Agência Nacional de Petróleo, Gás Natural e Biocombustíveis (ANP) e Ministério de Minas e Energia (MME) com o objetivo de aperfeiçoar à Lei de Penalidades (Lei 9.847/1999) , de forma a considerar a realidade e as particularidades do setor de GLP, especialmente a revenda, inclusive quanto à pertinência de conceder tratamento diferenciado aos agentes revendedores que se enquadrem na categoria de micro e pequenos empresários, já recomendada no item 9.3 do Acórdão 1409/2016-TCU-Plenário;
2.3. recomendar, com fundamento no art. 250, inciso III, do Regimento Interno do TCU, ao Ministério de Minas e Energia (MME) e ao Conselho Nacional de Política Energética (CNPE) que avaliem a conveniência e a oportunidade da manutenção ou não da política de preços diferenciados no mercado de GLP no preço final do produto tipo P-13, tendo em vista a ausência de comprovação de seus efeitos no efetivo repasse aos preços pagos pelos consumidores de baixa renda e na universalização do produto;
2.4. enviar cópia do Acórdão que vier a ser proferido, acompanhado do Relatório e do Voto que o fundamentam ao Conselho Nacional de Política Energética (CNPE) , à Comissão de Minas e Energia da Câmara dos Deputados, à Comissão de Infraestrutura do Senado Federal, ao Ministério de Minas e Energia (MME) , à Casa Civil da Presidência da República e à Agência Nacional de Petróleo, Gás Natural e Biocombustíveis (ANP) ;
2.5. encerrar o presente processo, apensando-o definitivamente ao TC Processo 007.446/2015-2, originador das deliberações ora monitoradas, com fulcro no art. 169, inciso I, do Regimento Interno do TCU, c/c o art. 5º, inciso II, da Portaria Portaria-Segecex 27, de 19 de outubro de 2009.
É o relatório.

não há.

Não atuou.

MONITORAMENTO DAS DETERMINAÇÕES DO ACÓRDÃO 1.409/2016-TCU-PLENÁRIO. AVALIAÇÃO DA ATIVIDADE DE REGULAÇÃO DA ANP NO SETOR DE GÁS GLP. DETERMINAÇÕES CUMPRIDAS E RECOMENDAÇÕES IMPLEMENTADAS. NOVAS RECOMENDAÇÕES. APENSAMENTO.

MONITORAMENTO (MON)

Secretaria de Fiscalização de Infraestrutura de Petróleo e Gás Natural (SeinfraPetróleo).

Trata-se de monitoramento do Acórdão 1409/2016-TCU-Plenário, cujas determinações e recomendações foram expedidas ao Conselho Nacional de Política Energética (CNPE) , à Agência Nacional do Petróleo, Gás Natural e Biocombustíveis (ANP) , ao Ministério de Minas e Energia (MME) e à Casa Civil da Presidência da República.
A decisão ora monitorada apreciou o Relatório de Auditoria Operacional (TC Processo 007.446/2015-2) , que teve por objetivo conhecer e avaliar a fiscalização da Agência Nacional do Petróleo, Gás Natural e Biocombustíveis (ANP) no setor de Gás Liquefeito de Petróleo (GLP) , mais especificamente no GLP envasado em botijões de 13 kg (P-13) .
Em síntese, assim constou da referida deliberação:
9.1. determinar ao (...) (CNPE) , (...) (ANP) e (...) (MME) , (...) , que realizem estudos, (...) , para quantificar os efeitos da política de diferenciação de preços no mercado de GLP no preço final do produto tipo P-13, (...) , de modo a demonstrar: [i] em que proporção a diferenciação de preços na compra do GLP pelas distribuidoras é repassada ao preço de venda final ao consumidor e [ii] de que modo tal medida contribui para a universalização do acesso ao produto;
9.2. recomendar à ANP, (...) , que:
9.2.1. desenvolva ferramentas para avaliar periodicamente a consistência dos dados encaminhados pelos agentes fiscalizados [distribuidores e revendedores] acerca do número de vasilhames de GLP em circulação no mercado, validando regularmente tais informações, com o objetivo de conferir um maior grau de confiança na aferição dos dados que lhe são repassados, bem como para balizar as estratégias, resultados e alocação de recursos das atividades de regulação; 
9.2.2. dê continuidade aos estudos relativos à implementação de sistemas RFID para rastreio de vasilhames de GLP P-13, com as devidas análises de custo e benefício no preço final do produto regulado, em face da utilização ou não da dita alternativa tecnológica, de forma a contribuir para uma melhor tomada de decisão por parte do órgão regulador; 
9.2.3 elabore manuais específicos para o GLP, tão logo sejam promulgadas as novas normas relativas às autorizações de distribuição e revenda (analisadas por meio das Audiências Públicas 5/2015 e 6/2015 realizadas pela ANP) , de forma a dar mais clareza e transparência às fiscalizações realizadas pela Agência;
9.3. recomendar à Casa Civil da Presidência da República, (...) , que avalie a conveniência e oportunidade de propor aperfeiçoamentos à Lei de Penalidades (Lei 9.847/1999) , de forma a considerar a realidade e as particularidades do setor de GLP, especialmente a revenda, inclusive quanto à pertinência de conceder tratamento diferenciado aos agentes revendedores que se enquadrem na categoria de micro e pequenos empresários;
 (...) 
9.5. determinar à ANP, ao MME e ao CNPE, em face do disposto nos itens 9.1 e 9.2 deste acórdão, que apresentem, no prazo de 90 (noventa) dias, um plano de providências a serem tomadas, indicando prazo, responsáveis e produtos esperados, justificando, para cada recomendação não implementada, a motivação para o não adimplemento, aludindo alternativa regulatória mais eficiente, econômica e/ou efetiva;
A Secretaria de Fiscalização de Infraestrutura de Petróleo, Gás Natural e Mineração (SeinfraPetróleo) , responsável pela instrução do feito, após analisar a documentação encaminhada, propôs, em uníssono, considerar cumpridas as determinações dos itens 9.1 e 9.5 e implementadas as recomendações dos subitens 9.2.1, 9.2.2 e 9.2.3 do referido acórdão.
Adicionalmente, propôs reiterar a recomendação do item 9.3 daquela decisão e, em relação ao item 9.1 do referido decisum sugeriu nova recomendação ao MME e ao CNPE para que avaliem a conveniência e a oportunidade da manutenção ou não da política de preços diferenciados no mercado de GLP no preço final do produto tipo P-13, tendo em vista a ausência de comprovação de seus efeitos no efetivo repasse aos preços pagos pelos consumidores de baixa renda e na universalização do produto.
De pronto, manifesto minha concordância com o parecer elaborado pela unidade técnica e acolho, em essência, as conclusões da unidade técnica, à exceção da nova recomendação direcionada ao MME e ao CNPE quanto à manutenção ou não da política de preços diferenciados no mercado de GLP no preço final do produto tipo P-13 e da reiteração da recomendação do item 9.3.
Quanto a esta última, considero desnecessário reiterar a recomendação. A Seinfra reportou que a ANP enviou proposta de aperfeiçoamento da Lei de Penalidades à Casa Civil, mas desconhece avanços no encaminhamento da referida matéria junto ao Congresso Nacional. O deslinde desse assunto depende de alteração legislativa naquela casa, cujo processo já foi iniciado mediante os termos recomendados no acórdão monitorado.  
II – Do cumprimento do item 9.1 do Acórdão 1409/2016-TCU-Plenário
A questão central deste monitoramento refere-se à entrega de estudo que quantificasse os efeitos da redução de preços concedida pela Petrobras aos distribuidores do produto no preço final de venda dos botijões, em face da necessidade de universalização deste produto pelo forte impacto social gerado nesse consumo, haja vista ele estar presente em todos os municípios brasileiros.
Nesse sentido, a determinação do item 9.1 exigia que as análises demonstrassem que a política de diferenciação de preços contribuiria para dois pontos: a universalização do acesso ao produto e se a diferenciação de preços obtida pelas distribuidoras seria repassada ao consumidor final. 
A ANP, objetivando atender a essa determinação apresentou o resultado do estudo realizado com base na metodologia descrita na Nota Técnica Conjunta 002/SDR-ANP/DCDP-SPG-MME, de 10/5/2017 (peça 18, p. 10 e 12) . Informa que, entre os anos de 1970 e 1990, ocorreu aumento expressivo do consumo de GLP em substituição à lenha em decorrência de subsídios governamentais, enquanto que, no final dos anos 1990 e início dos anos 2000, houve redução no uso do GLP e aumento do uso da lenha em virtude da eliminação de subsídios ao gás de cozinha (peça 18, p. 16-17) .
De fato, ficou evidenciado no estudo realizado pela ANP que, para o período de 2004 a 2014, no estrato de renda abaixo de 1/4 do salário mínimo, a proporção de domicílios particulares permanentes que utilizam gás de cozinha aumentou de 69% para 88,5% (19,5 pontos percentuais) , com a consequente redução de utilização de lenha que passou de 21,7% para 8,0%. Para a faixa de mais de 1/4 até 1/2 do salário mínimo, houve aumento de 84,3% para 95,3% (11 pontos percentuais) no consumo de gás de cozinha e redução na utilização de lenha de 11,8% para 3,5%. Nos estratos de renda a partir de 3 salários mínimos, notou-se redução na proporção de domicílios que utilizam GLP em botijão de 13 kg, por passarem a utilizar gás canalizado (peça 18, p. 18-19) .
Esses dados demonstram que parte da determinação do item 9.1 que aqui se monitora está devidamente cumprida, ou seja, as políticas implantadas incentivam a universalização do produto.
Já em relação ao repasse da diferenciação de preços concedida pela Petrobras ao preço de venda do produto, a nota técnica conclui que não seria possível quantificar em que proporção o diferencial de preços foi repassado ao longo da cadeia.
Segundo a ANP, a dificuldade para quantificar em que proporção a diferenciação de preços na compra do GLP pelas distribuidoras é repassada ao preço de venda final ao consumidor decorre da composição dos preços do gás de cozinha (peça 18, p. 14-15) . Nesse sentido, ao considerar o ano de 2016, informa que o preço médio de um botijão de gás de 13kg atingiu o valor de R$ 53,96, composto por 28,3% de preço do produtor sem impostos, 29,2% de margem bruta de distribuição, 30,4% de margem bruta de revenda e 12,2% de ICMS (peça 18, p. 15) .
Percebo, de imediato, que, em 2016, pelo menos 87% do preço médio do botijão de gás são retidos pelo produtor, distribuidor e revendedor do produto e o restante decorre de tributos, sendo que a maior parte do valor médio pago pelo consumidor final se situa na comercialização pelas distribuidoras e revendedoras de GLP conforme salientado pela unidade técnica. 
De outro modo, para o período de 31/3/2019 a 6/4/2019, a influência do preço do produtor sobre o preço médio final do gás de cozinha aumentou, na medida em que esse preço final incorpora 37% de realização da Petróleo Brasileiro S.A. (Petrobras) , enquanto que 44% corresponde à margem bruta de distribuição e revenda e 19% se refere a tributos (ICMS, Pis/Pasep e Cofins) , de acordo com aquela empresa (Disponível em: http://www.petrobras.com.br/pt/produtos-e-servicos/composicao-de-precos-de-venda-ao-consumidor/gas-liquefeito-de-petroleo-glp/; acesso em 15/4/2019) .
Em outras palavras, pode-se afirmar que para cada R$ 1,00 do preço médio final do botijão de gás R$ 0,37 ficam para a Petrobras, R$ 0,44 são arrematados por distribuidores e revendedores e R$ 0,19 são arrecadados via tributos.
Ainda que haja uma avaliação acerca da proporção arrecada por cada ator e até mesmo da parcela dos tributos, a ANP consignou expressamente a dificuldade de quantificar como o diferencial de preços é repassado ao longo da cadeia do produto, principalmente pela lógica do caminho da comercialização, cujo receptor inicial é o mercado de distribuição que repassa para a fatia de revenda antes de o produto chegar aos lares brasileiros. 
À primeira vista, poder-se-ia considerar que parte da determinação do item 9.1 não foi cumprida, já que o impacto da redução do preço não foi demonstrado. Antes de simplesmente reiterar a determinação aos gestores ou adotar a proposta da Seinfra para que seja feita uma avaliação de se manter ou não a política de diferenciação de preços, algumas ponderações devem ser feitas.
A primeira delas é que a ausência de quantificação pela ANP da proporção da diferenciação de preços obtida pelas distribuidoras que é repassada ao preço de venda final ao consumidor não tem o condão de afastar o mérito da política estabelecida pela Lei 9.478/1997, em especial, os termos de seu art. 1º, inciso III, ao estabelecer como um dos objetivos de políticas nacionais para o aproveitamento racional das fontes de energia o de proteger os interesses do consumidor quanto a preço, qualidade e oferta dos produtos.
Melhor dizendo, a implementação da política de diferenciação de preços estabelecida pela Lei 9.478/1997 contribuiu para a universalização do acesso ao gás de cozinha, em vista do resultado do estudo realizado pela agência reguladora, em atendimento ao item 9.1 do acórdão monitorado. 
Tendo como horizonte que este Tribunal deve atuar para o fomento de ações eficientes e produtivas para as políticas públicas, sem onerar desnecessariamente as entidades públicas, passo a examinar a efetividade de se manter a parte da determinação do item 9.1 que ora se discute.
III – Do impacto das peculiaridades do mercado de fornecimento do botijão de gás P-13 na formação de preço do produto
Estamos aqui a examinar se o desconto que a Petrobras concede aos distribuidores alcança o consumidor final e em que parcela isso se daria. Suponhamos que a ANP pudesse obter um resultado conclusivo e confirmasse que nada chega ao final da cadeia de comercialização ou que grande parte não é repassada. Em vista desse resultado, questiono qual seria o próximo passo a tomar. Talvez houvesse uma outra determinação para que esse benefício fosse transferido ao preço final.
Reflito que por mais que se oriente a política para essa finalidade, não há como garantir esse resultado em um mercado complexo como o do gás de cozinha sem a adoção de medidas apropriadas, muito menos há se de falar em abolir essa política delimitada por lei sem uma análise detida do tema.
A complexidade do assunto requer maior aprofundamento em virtude da importância de questões atinentes à temática concorrencial que transcende a matéria aqui tratada. Tanto é que, em novembro de 2016, a ANP extinguiu a Coordenadoria de Defesa da Concorrência (CDC) e criou a Superintendência de Defesa da Concorrência, Estudos e Regulação Econômica (SDR) , conforme citado na Nota Técnica 088/SDR (peça 15, p. 13) .
Assim, tem razão a ANP ao ressaltar que especificidades do mercado de comercialização de gás de cozinha devem ser consideradas na implementação da política de diferenciação de preços, haja vista os objetivos estabelecidos pela Lei 9.478/1997.
Consoante a agência reguladora, as atividades de distribuição e de revenda de GLP, consideradas de utilidade pública, apresentam barreiras à entrada de agentes ao mercado decorrentes da regulamentação estabelecida, respectivamente, pelas Resoluções ANP 49 e 51, ambas publicadas em 2/12/2016 (peça 15, p. 14-18) .
Na Nota Técnica (peça 15, p. 15-16) , a ANP destaca que há barreiras institucionais e de ordem econômica que podem impedir o equilíbrio desse mercado. As barreiras institucionais são oriundas de requisitos técnicos, as de ordem econômica decorrem do alto investimento requerido em instalações, equipamentos e logística para o comércio do botijão P-13.
Cito, por exemplo, que a autorização para o exercício da atividade de distribuição de GLP está condicionada à apresentação pela pessoa jurídica interessada, além de outros documentos, de comprovação da integralização de capital social de no mínimo R$ 3.000.000,00, caso pretenda distribuir GLP envasado e a granel, e de no mínimo R$ 1.200.000,00 caso pretenda distribuir somente GLP a granel, nos termos do art. 11, inciso V, da Resolução ANP 49/2016.
A ANP ressalta, ainda, que o mercado de distribuição de GLP é composto por 20 distribuidoras das quais quatro fazem parte do mesmo grupo econômico de outras quatro, caracterizando um mercado com elevado grau de concentração econômica (peça 15, p. 16) . Nesse escopo, a agência reguladora constatou, com base nos dados de comercialização de janeiro a julho de 2016, que quatro empresas foram responsáveis por 85% das vendas totais de GLP no Brasil. Sobre esse aspecto, cito o art. 36 da Resolução ANP 49/2016 que veda ao distribuidor de GLP autorizado pela ANP o exercício da atividade de revenda de GLP, podendo, contudo, participar do quadro de sócios de revendedor de GLP autorizado pela ANP.
A ANP menciona, ainda, que as barreiras à entrada para o exercício da atividade de revenda de GLP de natureza institucional são baixas, tal como as barreiras econômicas, haja vista o reduzido volume de investimento requerido, tanto é que o mercado conta com cerca de 64 mil postos revendedores de GLP (peça 15, p. 18) . Por outro lado, o art. 27 da Resolução ANP 51/2016 veda ao distribuidor de GLP, autorizado pela ANP, o exercício da atividade de revenda de GLP, podendo, contudo, participar do quadro de sócios de revendedor de GLP autorizado pela ANP.
A cadeia da indústria de GLP se inicia com a produção/importação e termina na etapa de distribuição seguida da etapa de revenda varejista.
No que concerne à produção (oferta) de GLP, não há informações no presente processo acerca das condições de suprimento desse produto, em especial, da quantidade produzida por tipo de produtor/importador, da quantidade consumida pelo mercado interno, das características dos agentes produtores e importadores, tampouco das características de entrada nesse segmento dessa indústria. Todavia, a ANP faz menção à condição de monopolista multiproduto exercida pela Petrobras. Ou seja, as informações acostadas aos autos pela ANP indicam que a oferta de GLP parte de um monopolista produtor que, em sendo a Petrobras, exerce poder de mercado como líder. Complementa, ainda, que é praticamente inexistente a concorrência na produção de GLP no Brasil, o que carece de regulamentação por parte da ANP, especialmente em virtude da concentração da infraestrutura logística detida pelo citado monopolista.
No que tange à distribuição do GLP, as informações da agência acerca da estrutura de mercado desse segmento da indústria apontam para um elevado grau de concentração econômica, consoante já explicitado nesse voto. É possível que essa característica de mercado seja ainda mais crítica se for feita uma análise por unidade de federação, informação ausente nestes autos. No entanto, índices de concentração de mercado isoladamente não são suficientes para afirmar se há ou não competição entre agentes em um determinado mercado.
Considero que tais informações não permitem afirmar se a característica desse segmento decorre da Resolução ANP 49/2016, haja vista as barreiras citadas neste voto. Em outro sentido, permitem avaliar que a regulamentação exercida pela ANP, por meio da referida resolução, gerou descolamento em relação aos objetivos estabelecidos pela Lei 9.478/1997 e às premissas básicas fixadas pela Resolução CNPE 1/2005 para tal regulamentação, consoante se transcreve:
Resolução 1/2005:
Art. 1º Estabelecer que a Agência Nacional do Petróleo, Gás Natural e Biocombustíveis - ANP, promova uma revisão de todas as normas editadas acerca do comércio e abastecimento de Gás Liquefeito de Petróleo - GLP, a fim de dotar o País de uma regulamentação clara, objetiva e atualizada, condizente com a política que vem sendo implementada para o setor de petróleo e seus derivados.
Parágrafo único. Definir como premissas básicas para essa regulamentação:
I - a garantia do suprimento regular de GLP em todo o território nacional;
II - a proteção dos interesses do consumidor no tocante a qualidade e preço;
III - cuidados especiais na manipulação e envasamento do produto, visando a preservação da segurança do consumidor e a proteção de seu patrimônio; e
IV - a promoção da livre concorrência entre os agentes do mercado, estimulando a competição nesse segmento.  (grifos acrescidos) 
Por tudo que se expôs, concluo que a simples reiteração de parte dessa determinação não atingirá os resultados pretendidos pela atuação deste Tribunal. Do mesmo modo, uma simples avaliação acerca de manutenção ou não da política pode vir a impactar a universalização do produto, consoante reportei no início desse voto quando o consumo alternativo de lenha subiu ao se interromper o benefício da política. 
Nesse sentido, considero mais oportuno a ANP avaliar de que forma essa possível concentração de mercado impossibilitaria o alcance da política de diferenciação de preços do gás de cozinha, e adotar medidas para mitigar eventuais problemas.
Para tanto, a agencia pode lançar mão de análises de impacto regulatório e outras medidas preventivas. Há, inclusive, uma disposição contida no artigo 10 da Lei 9.478/1997, que dipôs que a ANP, ao tomar conhecimento de fato que possa configurar indício de infração da ordem econômica, deverá comunicá-lo imediatamente ao Conselho Administrativo de Defesa Econômica (Cade) à Secretaria de Direito Econômico do Ministério da Justiça, para que estes adotem as providências cabíveis, no âmbito da legislação pertinente. 
Apesar desses aspectos, a ANP, com base no resultado do estudo apresentado, confirmou a premissa da Resolução CNPE 4/2005, que considerou como motivador da política o "elevado impacto social do GLP, posto que o seu custo de aquisição afeta a parcela da população brasileira de menor poder aquisitivo” (peça 18, p. 26) .
Por esse motivo, outro aspecto a ser ponderado é que a própria política do GLP pode vir a ser impactada por um eventual reposicionamento da Petrobras no setor, que recentemente anunciou que pode não vir a garantir o abastecimento de combustíveis (incluindo o GLP) em território nacional (peça 18, p. 25) . Tal declaração pode dificultar a manutenção dessa sistemática da prática de preços diferenciada, segundo reportou a própria ANP. Ainda que não seja objeto direto deste monitoramento, reputo oportuno recomendar aos agentes responsáveis que avaliem o impacto dessa eventual modificação na condução da política de acesso ao botijão P-13, como forma de garantir a universalização do produto e o retorno social dessas ações.
Em conclusão, considero concluídas as determinações dos itens 9.1 e 9.5 do acórdão monitorado, bem como as recomendações dos itens 9.2 e 9.3, sem prejuízo de encaminhar novas recomendações aos agentes envolvidos.
Do exposto, VOTO para que seja adotada a minuta de acórdão que submeto à deliberação deste colegiado.
TCU, Sala das Sessões Ministro Luciano Brandão Alves de Souza, em 28 de agosto de 2019.
Ministro VITAL DO RÊGO 
Relator